臺灣板橋地方法院刑事判決　　　　　　　 96年度選訴字第4號
公　訴　人　臺灣板橋地方法院檢察署檢察官
被　　　告　己○○
選任辯護人　賴玉梅律師
　　　　　　周福珊律師
　　　　　　王嘉斌律師
被　　　告　丁○○
　　　　　　　　　　號3樓
　　　　　　乙○○
共　　　同
指定辯護人　本院公設辯護人戊○○
上列被告等因違反公職人員選舉罷免法案件，經檢察官提起公訴
（九十五年度選偵字第一四六號、第一六一號、第一七七號），
本院判決如下：
    主  文
己○○、丁○○、乙○○均無罪。
    理  由
一、公訴意旨略以：被告己○○係九十五年臺北縣板橋市港嘴里
    里長候選人，為求順利當選，竟與其樁腳即港嘴里鄰長丁○○、乙○○基於行賄之概括犯意聯絡，向港嘴里各鄰鄰長行
    賄以固樁，被告己○○於民國九十五年三月底、四月初某日
    ，在「港嘴、振興、振義里綜合活動中心」及板橋市○○路
    等地，先後交付ＷｉｎｇＳｌｉｖｅｒ洋酒共六瓶予具有投
    票權之選民即港嘴里第十九鄰鄰長丁○○，被告丁○○基於
    受賄之意思予以收受其中四瓶，約定於該次里長選舉投票支
    持己○○之一定行使，再由被告丁○○於同年四月二十日左
    右，將上開洋酒二瓶轉交予亦具有投票權之選民即實際負責
    港嘴里第三鄰工作之丙○，要求丙○為投票支持己○○之一
    定行使，因遭丙○拒絕，被告丁○○遂將該二瓶洋酒交還己○○；被告己○○繼之於同年四月十日左右，在臺北縣板橋
    市○○路○段五二號，交付上開洋酒二瓶予港嘴里第十鄰鄰
    長癸○○，要求為投票支持己○○之一定行使，遭癸○○拒
    絕；被告乙○○末於同年四月中旬，在板橋市○○路○段三
    巷八之二號樓下，交付上開洋酒二瓶予具有投票權之選民即
    港嘴里第十一鄰鄰長辛○○（另為職權不起訴處分），由辛○○之妻壬○○○（另為職權不起訴處分）代為收受後轉交
    辛○○，約定投票支持己○○之一定行使。嗣於同年六月一
    日，經本署檢察官指揮法務部調查局臺北縣調查站、臺北縣
    政府警察局海山分局、板橋分局持搜索票前往搜索，分別在
    板橋市縣○○道○段二○五巷十六弄八號三樓及板橋市○○
    路○段三巷八之二號分別扣得「甲○○等人名冊二張」及上
    開洋酒二瓶，並經丁○○主動提供上開洋酒四瓶扣案而查獲
    上情。因認被告己○○、乙○○所為均係違反公職人員選舉
    罷免法第九十條之一第一項之投票行賄罪嫌；被告丁○○所
    為係違反公職人員選舉罷免法第九十條之一第一項之投票行
    賄罪及刑法第一百四十三條第一項之受賄罪嫌。
二、按犯罪事實應依證據認定之，無證據不得認定犯罪事實；又
    不能證明被告犯罪者，應諭知無罪之判決；刑事訴訟法第一
    百五十四條第二項、第三百零一條第一項分別定有明文。次
    按認定不利於被告之事實，須依積極證據，茍積極之證據本
    身存有瑕疵而不足為不利於被告事實之認定，即應為有利於
    被告之認定，更不必有何有利之證據，而此用以證明犯罪事
    實之證據，猶須於通常一般人均不至於有所懷疑，堪予確信
    其已臻真實者，始得據以為有罪之認定，倘其證明尚未達到
    此一程度，而有合理性之懷疑存在，致使無從為有罪之確信
    時，即應為無罪之判決，此有最高法院八十二年度臺上字第
    一六三號判決、七十六年度臺上字第四九八六號、三十年度
    上字第八一六號等判例意旨可資參照。
三、復按公職人員選舉罷免法第九十條之一第一項之對於有投票
    權之人行賄罪，係以行為人基於行賄之意思，對於有投票權
    之人交付財物或其他不正利益，並相約為投票權之一定行使
    或不行使，且所交付之賄賂或不正利益與約為投票權一定行
    使或不行使間，有相當之對價關係為構成要件。如行為人並
    非基於行賄之意思交付金錢、財物，則該物即非「賄賂」，
    申言之此項「賄賂」，係對於賄求對象約其投票權為一定行
    使或不行使之不法報酬。且該罪之成立與否，除應就行為人
    之主觀犯意及共犯犯意聯絡等心理狀態、行為時之客觀情事
    ，本於邏輯推理為綜合判斷外，仍須異時異地，衡以社會常
    情及經驗法則作為論斷之基礎。為維護選舉之公平性，端正
    不法賄選之風氣，對於以不正手段訴諸金錢、財物之賄選行
    為固應依法嚴以杜絕，惟行為是否該當賄選之要件，亦應在
    不悖離國民之法律感情與認知下，就社會一般生活經驗予以
    評價，該罪之立法本旨始能彰顯而為大眾所接受。又於民主
    社會中，人民基於言論自由之保障，除公務員等具有特殊身
    分人士應嚴守其中立之立場外，任何人均得於競選期間，在
    各種公開或不公開之場合發言支持某特定候選人，至於行為
    人發表如「懇請賜票」、「務必投某人一票」等助選談話內
    容，主觀上是否已與談話之對方或在場聽聞該等言論之有投
    票權人互達「約」其投票權為一定行使或不行使之意思合致
    ，自應審慎加以認定，要非謂凡於競選期間，在民間舉辦活
    動之場合中致贈相當價值之物品且活動中出現支持某特定候
    選人之助選言論，不問物品發放之來源、活動舉行之動機是
    否確與選舉有直接密切之關聯、在場之人主觀上有無認識所
    收受財物係屬「賄賂」等情，一律以投票行賄罪論擬（最高
    法院九十二年度台上字第二七七三號判決意旨可資參照）。
    再按公職人員選舉罷免法第九十條之一第一項之投票行賄罪
　　，以對於有投票權之人，行求、期約或交付賄賂或其他不正
　  利益，而約其不行使投票權或為一定之行使者為構成要件。
    其行求、期約、交付行為，係屬階段行為，其行求賄選階段
    ，屬行賄者單方意思表示行為，不以相對人允諾為必要；而
    交付賄選階段，除行賄者有實施交付賄賂行為外，因對收受
    賄賂者，刑法第一百四十三條有投票受賄罪之處罰規定，二
    者乃必要共犯中之對向犯，以二個以上之行為者，彼此相互
    對立之意思經合致而成立犯罪，雖不以收受者確已承諾，或
    進而為一定投票權之行使為必要，仍須於行賄人交付賄賂或
    其他不正利益時，受交付之相對人對其交付之目的已然認識
    而予收受，其交付賄賂或其他不正利益之犯行始克成立，行
    賄者方得論以交付賄賂罪（最高法院九十四年度台上字第三
    八一九號判決意旨可資參照）。
四、公訴人認被告己○○、乙○○所為均係違反公職人員選舉罷
    免法第九十條之一第一項之投票行賄罪嫌；被告丁○○所為
    係違反公職人員選舉罷免法第九十條之一第一項之投票行賄
    罪及刑法第一百四十三條第一項之受賄罪嫌，無非係以：被
    告丁○○、乙○○之供述，及證人丙○、癸○○、辛○○、
    壬○○○分別在警詢時及偵訊時之證詞，暨扣案之洋酒六瓶
    、投票權人名冊二張為其論據。訊據被告己○○、乙○○、
    丁○○在本院審理時則均堅詞否認有何前開犯行，被告己○○辯稱：伊係於九十五年農曆二月間在活動中心送四瓶洋酒
    給丁○○，因伊常常到他家唱歌，這四瓶洋酒是要拿去他家
    給大家一起喝的，另伊並沒有於九十五年四月十日送酒給癸○○，也沒有叫丁○○送酒給丙○及乙○○送酒給辛○○云
    云；被告丁○○辯稱：己○○是有給伊四瓶洋酒，但那是拿
    去伊家給大家唱歌喝的，伊並沒有要拿二瓶洋酒給丙○云云
    ；被告乙○○辯稱：伊於九十五年四月中旬是有送二瓶洋酒
    給辛○○的太太壬○○○，但那二瓶洋酒係伊自己買的，因
    伊姑丈的廟宮本來在五巷遷到三巷，當天安座有請客，那二
    瓶酒伊本來是要在請客時帶去請大家一起喝，後來桌數增加
    ，伊想說不夠喝，就沒有拿出來，伊想說叫該鄰鄰長辛○○
    下來吃飯，就順便把洋酒送給他云云。
五、經查：
  (一)被告丁○○在警詢時供稱：己○○係港嘴里八鄰鄰長，伊是
    十九鄰鄰長，因己○○做人比較乾脆，所以伊有打電話給十
    九鄰的鄰居，希望他們能投票支持己○○，己○○於九十五
    年四月登記參選里長前，告訴伊他有意參選里長，請伊幫忙
    輔選，如果有住在港嘴里的好朋友或鄰居，請伊幫忙拉票，
    於九十五年三月底、四月初有送給伊洋酒四瓶，說他有意出
    來競選里長，請伊幫忙，且因家裡常會有朋友來聚會唱歌，
    出入的人比較多，因此多送伊二瓶等語；於九十五年六月一
    日在偵查中並稱：己○○送洋酒給伊，並沒有要伊支持他參
    選，不過意思就是要伊支持他，要伊幫忙拉票等語。是被告
    丁○○事後翻異之詞，委不足採。然按行賄罪，係以行為人
    基於行賄之意思，對於有投票權之人交付財物或其他不正利
    益，並相約為投票權之一定行使或不行使，且所交付之賄賂
    或不正利益與約為投票權一定行使或不行使間，有相當之對
    價關係為構成要件。如行為人並非基於行賄之意思交付金錢
    、財物，則該物即非「賄賂」，申言之此項「賄賂」，係對
    於賄求對象約其投票權為一定行使或不行使之不法報酬。查
    由被告丁○○前開供述可知，被告己○○有請丁○○幫忙拉
    票、輔選，丁○○並有至己○○競選總部幫忙等情，則被告
    己○○致贈四瓶洋酒予丁○○究係基於要為其輔選之酬謝抑
    或係基於行賄之意思，即非無疑。再者，由被告己○○在警
    詢時供稱：丁○○支持伊選里長，一有空就到伊競選服務處
    幫忙，公開支持伊參選，並為伊盡全力輔選，伊和丁○○夫
    妻交情很好等語；證人即丁○○先生謝東杉在警詢時亦證稱
    ：伊和丁○○是支持己○○，所以都有幫他拉票等語。顯見
    被告己○○應早已知曉被告丁○○之支持傾向，徵諸常情，
    被告己○○實無再透過賄賂尋求被告丁○○支持之必要。是
    以一般社會感情觀之，被告己○○於主觀上並無以此四瓶洋
    酒要求丁○○應為投票權一定行使之意，被告丁○○應亦無
    被告己○○交付洋酒乃為要求其應為投票權一定行使之認識
    ，則被告己○○交付四瓶洋酒予丁○○之行為既與約使投票
    權為一定行使欠缺對價關係，自非屬賄賂。從而，自難認被
    告己○○有何行賄之行為及被告丁○○有何受賄之行為。
  (二)證人癸○○在警詢時證稱：己○○約於九十五年四月十日，
    在他兒子板橋市○○路○段鋁門窗工廠，有想要送伊洋酒，
    他是沒有說，但聊天中伊心裡就知道他的用意，就是要伊在
    此次里長選舉中幫忙拉票，但伊沒有接受等語；在偵查中證
    稱：己○○並沒有明講送洋酒就是要伊支持他，但在談話中
    有說到要參選里長，希望伊支持，幫他拉票等語；嗣在本院
    審理時則證稱：己○○是在剛過完年時，說要拿酒跟伊先生
    喝酒，他只是用說的，並沒有拿酒出來，因伊先生很容易喝
    醉，所以伊不收，當時還沒有要選舉，己○○並沒有叫伊要
    投票給誰，伊那時是有開玩笑說如果他要參選，人家會說這
    是賄選，伊在警詢及偵查中所說是於九十五年四月十日送酒
    是不正確的，那時根本還沒有要選舉等語。按公職人員選舉
　　罷免法第九十條之一第一項之投票行賄罪，係以對於有投票
　  權之人，行求期約或交付賄賂或其他不正利益，而約其不行
    使投票權或為一定之行使為構成要件，查證人癸○○既未收
    受洋酒，被告己○○所為自不該當於交付賄賂之行為，至是
    否有為行求賄賂，則需視被告己○○於提出洋酒以備交付時
    究於有無約使證人癸○○需為投票權一定行使之意思表示，
    而觀諸證人癸○○之前開證述可知，被告己○○雖表示要送
    洋酒予證人癸○○，惟並無以致贈洋酒約使證人癸○○投票
    支持之意思表示，且證人癸○○與被告己○○本即認識雙方
    係朋友關係，縱認當時係選舉期間，惟朋友間之相互餽贈本
    事所多有，且被告己○○既已決定參選，在言談中尋求友人
    支持，亦屬事理之常，被告己○○欲致贈洋酒時，既未為與
    選舉有關之任何表示，證人癸○○亦未進一步探詢被告己○○之真意，尚難僅以證人癸○○自行揣測之詞，即遽認被告
    己○○有何賄選之行為。
  (三)又證人丙○在警詢時及偵查中證稱：伊並未設籍在板橋市港
    嘴里，但伊婆婆蔡陳春葉是該里里民，丁○○約於九十五年
    四月十九至二十一日之某一日打電話找伊，但伊不在家，經
    伊家人告知丁○○在找伊，於是伊回電給丁○○，丁○○於
    電話中表示港嘴里里長候選人己○○有寄放二瓶酒要送給伊
    ，伊馬上回應說不用了，因為伊知道丁○○是己○○之樁腳
    ，知道己○○送酒之用意，所以不敢收禮等語；經核與被告
    丁○○在警詢時供稱：己○○有向伊表示，因伊和三鄰鄰長
    蔡陳春葉的媳婦丙○比較熟，而三鄰的工作都是丙○在做，
    所以己○○拿了二瓶洋酒要伊轉給丙○，經伊打電話通知丙○來拿洋酒，遭到丙○拒絕，所以伊又把該二瓶洋酒退還給
    己○○等語，於九十五年六月一日在偵查中並稱：己○○有
    跟伊說，你跟丙○很好，幫伊打電話給他，跟他說伊要送他
    洋酒，要他過來拿等語之情節互核相符。至證人丙○在本院
    審理時證稱：伊回電給丁○○時，他說有二瓶酒要送伊，叫
    伊去拿，伊說伊不要，其他沒說什麼，伊不記得有無說是己○○要送二瓶酒給伊等語；而被告丁○○在本院審理時亦翻
    異前詞否認係受被告己○○之託要送酒予證人丙○云云。然
    按諸常理，案發時之陳述較少權衡利害得失且記憶最為清晰
    ，自較可信，是關於被告丁○○確有受被告己○○之託要致
    贈洋酒予證人丙○一節，堪予認定。然按，公職人員選舉罷
    免法第九十條之一第一項之投票行賄罪，係以對於有投票權
　　之人，行求期約或交付賄賂或其他不正利益，而約其不行使
　  投票權或為一定之行使為構成要件，查證人丙○並未設籍在
    板橋市港嘴里，並非係有投票權之人，業據證人丙○證述綦
    詳，而被告丁○○在表示被告己○○要送酒予證人丙○時，
    即遭證人丙○拒絕，被告丁○○既無以致贈洋酒約使證人丙○轉告家中其他有投票權人投票支持之意思表示，證人丙○
    亦未進一步探詢被告丁○○之真意，且縱認被告己○○、丁○○有行求賄賂之意思表示，然並無證據顯示該意思表示已
    到達於有投票權之人即證人丙○之婆婆蔡陳春葉，是亦尚難
    僅以被告丁○○轉告證人丙○被告己○○有致贈洋酒，證人
    丙○自行揣測其意，即遽認被告丁○○、己○○有何賄選之
    行為。
  (四)又證人辛○○在本院審理時證稱：乙○○是有拿二瓶酒來送
    伊，但伊不在家，由伊太太收下，他只有跟伊說乙○○帶二
    瓶酒過來，沒有再說什麼，伊也沒有再問伊太太乙○○送酒
    的原因，伊在警詢及偵查中並沒有說伊太太有跟伊說己○○
    要參選里長，請伊幫他拉票等語；證人壬○○○在本院審理
    時則證稱：乙○○送酒給伊時是說，己○○要選舉了，大家
    是好朋友要互相幫忙，伊有轉告伊先生說乙○○拿二瓶酒，
    己○○叫大家要互相幫忙，伊先生聽了並沒有說話，伊當時
    並不知道有誰要出來選里長等語。經核證人辛○○在警詢時
    雖證稱：乙○○送二瓶洋酒到伊家時，因伊外出，所以交給
    伊太太壬○○○，並請伊太太告知伊八鄰鄰長己○○要參選
    里長，請伊幫他向左鄰右舍招呼一下，一起幫忙拉票等語，
    惟於九十五年十二月十四日在偵查中即證稱：乙○○送來的
    東西，伊都沒有看是什麼東西，因乙○○是好朋友，伊想說
    他送的東西收下應沒問題，所以沒有還他，伊太太壬○○○
    並沒有說乙○○來送東西時有說己○○請大家幫忙等語，嗣
    雖證稱：壬○○○是有說己○○要請伊拉票，但是伊回答他
    ，伊不認識己○○，也沒幫己○○拉票等語，而經本院勘驗
    證人辛○○之偵訊筆錄，顯見證人辛○○之認知應係壬○○○並未轉告被告乙○○送酒之原因，其亦未追問等情，有本
    院勘驗筆錄一份在卷可按，是應認證人辛○○在本院審理時
    之證述堪予採信。且按交付賄賂罪之成立，除行賄者有實施
    交付賄賂行為外，受交付之相對人對其交付之目的已然認識
    而予收受，其交付賄賂之犯行始克成立，查依證人壬○○○
    之前開證述，被告乙○○既僅稱己○○請大家幫忙等語，則
    是否即係以致贈洋酒約使辛○○投票支持之意思表示，要非
    無疑，且縱認被告己○○、乙○○有交付賄賂之意思表示，
    然被告乙○○欲致贈洋酒之對象既係證人辛○○，然並無證
    據顯示其意思表示已到達於證人辛○○，是亦難以此遽認被
    告乙○○、己○○有何賄選之行為。
  (五)再者，公訴人所引為證據之投票權人名冊二張，據被告丁○○在警詢時供稱：上開名冊係伊所有，是伊要寫給己○○，
    請己○○打電話向他們拜票，那些人名字後加註數字是要告
    訴己○○，他們家裡有幾票，因己○○於九十五年四月登記
    參選里長前，告訴伊他有意參選里長，請伊幫忙輔選，如果
    有住在港嘴里的好朋友或鄰居，請伊幫忙拉票，所以伊才會
    主動提供上開名冊予己○○，但伊尚未交給己○○等語；在
    偵查中並稱：因己○○跟伊說過若有認識的人就幫他拉票，
    伊想說乾脆給他名冊，要他自己去拜票等語。經核並未與常
    情相悖，是自無從認定公訴人所指之投票權人名冊二張與被
    告三人之本件賄選犯行，有何關涉。
六、綜上所述，本件依公訴人所舉證據，尚不足證明被告己○○
    、丁○○、乙○○有何投票行賄或被告丁○○有何投票受賄
    之犯行。此外，復查無其他積極證據證明被告三人有何公訴
    人所指之犯行，揆諸首揭法條及裁判意旨，本件核屬不能證
    明上開被告三人犯罪，自應均為無罪之諭知，以昭審慎。
據上論斷，應依刑事訴訟法第三百零一條第一項，判決如主文。
本件經檢察官庚○○到庭執行職務。
中　　華　　民　　國　　96　　年　　8 　　月　　31　　日
                  刑事第九庭  審判長法　官  潘翠雪
                                    法  官  絲鈺雲
                                    法  官  王士珮
以上正本證明與原本無異
如不服本判決應於送達後10日內向本院提出抗告狀。
                                書記官　程欣怡
中　　華　　民　　國　　96　　年　　9　　 月　　3 　　日
